臺灣臺南地方法院刑事判決　　　　　　　 96年度易字第571號
公　訴　人　臺灣臺南地方法院檢察署檢察官
被　　　告　甲○○
選任辯護人　洪梅芬律師
　　　　　　涂欣成律師
　　　　　　李季錦律師
上列被告因違反家庭暴力防治法等案件，經檢察官提起公訴（九
十六年度偵字第二九三二號），本院判決如下：
    主  文
甲○○違反法院依家庭暴力防治法第十五條所為禁止對被害人實
施精神上不法侵害之行為與遠離工作場所至少壹佰公尺之裁定，
處拘役伍拾日，減為拘役貳拾伍日，如易科罰金，以新台幣貳仟
元折算壹日。
    事  實
一、甲○○與楊玉秀（原名乙○○○）原係夫妻關係（二人於民
    國五十五年間結婚，嗣於九十六年五月十七日離婚），二人
    間具有家庭暴力防治法第三條第一款所定之家庭成員關係。
    甲○○前因對楊玉秀實施家庭暴力，經本院於九十四年十月
    十五日依家庭暴力防治法第十五條規定，以九十四年度家護
    字第四八八號核發通常保護令，令其不得對楊玉秀實施身體
    或精神上不法侵害之行為，並應遠離楊玉秀位於台南市○○
    路長樂市場即水仙宮市場第七五號攤位之工作場所至少一百
    公尺。嗣於九十五年十一月三十日，復經本院以九十五年度
    家護聲字第二五號民事裁定諭知自九十五年十月十五日起，
    延長前開通常保護令有效時間一年。詎甲○○竟基於違反該
    通常保護令之故意，於前開保護令有效期間之九十六年二月
    一日上午十時四十分，擅自前往距離楊玉秀前開工作場所約
    三至四公尺之水仙宮市場第八五號攤位（該攤位為甲○○之
    弟李炳全所承租），並以台語大聲辱罵楊玉秀：「幹妳娘、
    屎妳娘、不守婦道、討客兄、不見笑、臭雞歪，沒人要幹」
    等語（公然侮辱部分未據告訴），而對楊玉秀實施精神上不
    法侵害行為，而違反前開命其應遠離楊玉秀工作場所一百公
    尺且不得對楊玉秀實施精神上不法侵害行為之通常保護令。
二、案經楊玉秀訴由台台灣台南地方法院檢察署檢察官偵查後起
    訴。
　　理  由
壹、程序部分：
一、按證人、鑑定人依法應具結而未具結者，其證言或鑑定意見
    ，不得作為證據，刑事訴訟法第一百五十八條之三定有明文
    。查告訴人楊玉秀於偵查中陳述時，並未依法具結（參見偵
    卷第四頁至第七頁），參諸前開規定，自不得採為認定本案
    事實之證據。
貳、實體部分：
一、訊據被告甲○○於本院審理時，固坦承於前揭時地曾至水仙
    宮市場第八五號攤位處，惟矢口否認曾對告訴人實施精神上
    不法侵害行為，辯稱：當日其到該攤位處時，並未以前開穢
    語辱罵告訴人楊玉秀云云。
二、經查：
  (一)被告甲○○與告訴人楊玉秀於五十五年間結婚，嗣於九十六
    年五月十七日離婚等情，業據被告於本院審理時供承在卷，
    核與告訴人於本院審理時以證人身分具結後之證述相符，是
    被告與告訴人間，具有家庭暴力防治法第三條第一款所定之
    家庭成員關係，應堪認定。又本院前於九十四年十月十五日
    依家庭暴力防治法第十五條規定，以九十四年度家護字第四
    八八號核發通常保護令，令被告不得對告訴人楊玉秀實施身
    體或精神上不法侵害之行為，並應遠離告訴人位於水仙宮市
    場第七五號攤位之工作場所至少一百公尺。嗣於九十五年十
    一月三十日復經本院以九十五年度家護聲字第二五號民事裁
    定，自九十五年十月十五日起，延長前開通常保護令有效時
    間一年等情，有本院九十四年度家護字第四八八號通常保護
    令、九十五年度家護聲字第二五號民事裁定各一份在卷可稽
    ，此部分事實亦堪認定。
  (二)被告於九十六年二月一日上午十時四十分，曾至其弟李炳全
    所承租之水仙宮市場第八五號攤位一節，業據被告於本院審
    理時坦承在卷（參見本院卷第五九頁），並經告訴人於本院
    審理時結證屬實（參見本院卷第五六頁），此部分事實可堪
    認定。又李炳全所所承租之水仙宮市場第八五號攤位與告訴
    人所承租之水仙宮市場第八五號攤位距離約僅三至四公尺等
    情，業據告訴人於本院審理時結證在案（參見本院卷第五五
    頁），核與證人即當日到場處理之警員李昆明於本院審理時
    證述相符（參見本院卷第七一頁），並有證人李昆明繪製之
    現場圖一張（參見本院卷第七六之一頁），是此部分事實亦
    堪認定。從而，被告於本院所核發命其遠離告訴人工作場所
    一百公尺之通常保護令有效期間，至與告訴人工作場所距離
    僅約三至四公尺之處，其顯已違反本院前揭通常保護令之規
    定，被告此部分所為，自已該當於家庭暴力防治法第五十條
    所示之違反保護令罪。
  (三)告訴人於本院審理時結證稱：九十六年二月一日當日，其在
    水仙宮第七五號攤位處，與被告之弟李炳全發生衝突，之後
    被告即出現於李炳全之攤位前，並指責其不守婦道，且以前
    揭穢語辱罵等語（參見本院卷第五四頁），核與當時亦在場
    之證人李春福於偵查中具結證稱：九十六年二月一日早上十
    時許，其在水仙宮市場處，聽聞被告以穢語辱罵等語（參見
    偵卷第五頁）相符，復參以證人韓麗麗於偵查中亦證稱：九
    十六年一月底或二月初某日早上，在水仙宮市場曾聽聞被告
    當面以穢語辱罵告訴人等語（參見偵卷第五頁），堪信告訴
    人於本院前開指訴與事實相符，足堪採信。辯護意旨雖以證
    人陳春福於偵查中證述被告前揭辱罵行為時，先證稱被告行
    為時，警察亦在場製作筆錄等語，復證稱：警察到場時，被
    告業已結束辱罵行為等語（均參見偵卷第五頁），因而指摘
    證人陳春福於偵查中之證述前後不一，不足採信云云。惟觀
    證人陳春福於偵查中之證述，其係就聽聞被告辱罵告訴人之
    日，其前後所見聞之人事地物等諸多事項為整體之描述，並
    非指被告辱罵時，已有員警到場處理製作筆錄，此觀其為前
    開證詞後，經檢察官詢以員警到場時，被告是否仍在辱罵告
    訴人時，證人陳春福即表示被告業已終止辱罵行為等語（參
    見前開筆錄）亦可得知。是證人陳春福前開證述之差異，僅
    係陳述方式所致，並無矛盾不一之處，辯護意旨據此指摘證
    人陳春福之證詞不可採信云云，尚難採認。辯護意旨另以證
    人李昆明於本院審理時具結後證稱：告訴人當日報警時，並
    未提及被告曾出言辱罵之事，且其到場處理時，告訴人亦未
    向其提及被告以穢語辱罵之事等語，是倘被告當日曾辱罵告
    訴人，告訴人當無不告知到場警員李昆明此事並提出告訴之
    理，因認告訴人前開證詞均屬虛構云云。然案發當日，告訴
    人係先與李炳全發生爭執，並自認遭李炳全毆打，因而報警
    請求派員處理等情，業有台南市警察局第二分局海安派出所
    受理各類案件紀錄表一份在卷可稽（參見本院卷第三五頁）
    ，是告訴人當日主要係因遭李炳全毆打之事而報警處理，故
    警員到場時，告訴人僅陳述其與李炳全間之糾紛，而未就被
    告辱罵之事多做說明，亦非與常情相違之事，辯護意旨僅以
    告訴人當日未立即向到場處理警員陳述被告曾對其辱罵之情
    狀，即認告訴人前開指述均屬虛妄不實云云，尚難採認。從
    而，堪認被告於前揭時地，確曾以穢語辱罵告訴人。另告訴
    人就被告此侮辱行為雖未合法告訴（詳下），然被告於公開
    場所辱罵告訴人之行為，於一般社會通念上，業屬於對告訴
    人實施精神上不法侵害行為，自已違反本院前揭通常保護令
    所禁止被告不得對被害人實施精神上不法侵害行為之規定，
    而該當於家庭暴力防治法第五十條所示之違反保護令罪。而
    違反保護令罪並非告訴乃論之罪，縱告訴人就被告此部分犯
    行於偵查中並未提出告訴，亦不影響被告此部分犯行之成立
    。
  (四)綜上所述，被告於前揭時地，未遠離告訴人位於水仙宮市場
    第七五號攤位之工作場所至少一百公尺，且於前揭時地辱罵
    告訴人而對之實施精神上不法侵害行為等舉止，均已違反本
    院前開通常保護令之規定，是被告違反保護令罪之犯行均已
    臻明確，堪以認定，應依法論科。
三、查被告行為後，家庭暴力防治法業於九十六年三月二十八日
    總統華總一義字第０九六０００三七七七一號令修正公布，
    並自公布日施行。修正前家庭暴力防治法第十三條第二項關
    於法院核發通常保護令之要件及內容等規定，以及修正前第
    五十條關於違反保護令罪之處罰規定，分別移置於修正後第
    十四條第一項及第六十一條加以規範；惟就違反法院所為禁
    止實施家庭暴力及禁止騷擾之民事通常保護令裁定，係犯該
    法之違反保護令罪部分，其構成要件僅作文字修正，與法定
    刑度均未作實質變更，並無行為後法律變更之情形可言，無
    須比較新、舊法，應逕依裁判時之法律即修正後之規定論處
    。故核被告所為係犯家庭暴力防治法第六十一條第一、四款
    之違反保護令罪。其未遠離告訴人之工作場所，並進而以穢
    語辱罵告訴人而實施精神上之不法侵害行為，顯係本於一違
    反保護令之故意，而接續為違反前開保護令之行為，僅為一
    違反保護令罪。另辯護意旨以被告罹患憂鬱精神官能症，一
    旦處於吵雜之環境，即可能情緒激動，口不擇言，而案發地
    點屬市場，且告訴人與被告之弟發生爭執，現場環境聲音吵
    雜，是被告於案發時，其行為辨識能力已有顯著降低之情形
    ，應依刑法第十九條之規定減輕其刑云云。惟被告雖罹患憂
    鬱精神官能症，然業已至翁桂芳精神科診所接受治療，有被
    告提出之診斷證明書一份在卷可稽，此外，亦無其他證據顯
    示被告確因憂鬱精神官能症有行為辨識能力顯著降低之情形
    。自難僅以被告罹有憂鬱精神官能症，即認其於案發時之行
    為辨識能力業已顯著降低，並援引前開規定而為減輕其刑責
    。況被告本應依本院前開通常保護令之規定，遠離案發地點
    ，然其違反本院通常保護令之規定而至前開場所，自行前往
    前開地點，縱其精神狀態與平常相異，亦屬其自身故意行為
    所招致，當無援引前開規定減刑之餘地。辯護意旨此部分意
    見，亦無可採。爰審酌被告犯罪動機、手段、年近古稀、違
    反保護令之程度、對告訴人造成之侵害結果、業已與告訴人
    離婚、犯罪後否認犯行之態度等一切情狀，量處如主文所示
    之刑，並諭知以新台幣二千元折算一日之易科罰金標準，以
    示懲儆。公訴意旨雖認被告犯罪後始終否認犯行，而聲請量
    處有期徒刑八月之刑責，惟本院審酌前開事項，認量處前開
    刑責，已足生警惕被告，促其不再為相同犯行之效，附此敘
    明。另本件被告犯罪行為之時間，係在九十六年四月二十四
    日以前，所犯罪名宣告刑在有期徒刑一年六月以下，合於中
    華民國九十六年罪犯減刑條例第二條第一項第三款之規定，
    應減其宣告刑二分之一。
參、不另為不受理判決之諭知：
一、公訴意旨另認被告於水仙宮市場第八五號攤位之公開場所處
    ，以前述穢語辱罵之行為，足以貶損告訴人之評價，故認被
    告此舉另涉刑法第三百零九條之公然侮辱罪嫌。
二、按第三百零九條之公然侮辱罪需告訴乃論；告訴或請求乃論
    之罪，未經告訴，應諭知不受理之判決，刑法第三百十四條
    、刑事訴訟法第三百零三條第三款前段分別定有明文。查告
    訴人楊玉秀於九十五年十月二十四日具狀向台灣台南地方法
    院檢察署告訴被告涉嫌於近二十年內多次公然侮辱等情事，
    有刑事告訴狀一份在卷可稽（參見台灣台南地方法院檢察署
    九十五年度他字第五一三七號卷第一頁至第三頁），是告訴
    人就被告侮辱犯行提出告訴者，應係被告於九十五年十月二
    十四日之前所為之侮辱犯行，而不及於本案所示九十六年二
    月一日之侮辱犯行。另告訴人於九十六年三月二十八日，在
    台灣台南地方法院檢察署檢察官偵查中，雖曾向承辦檢察官
    敘及被告於九十六年二月一日曾在水仙宮市場以穢語侮辱情
    事時，但並未表明意欲訴追被告公然侮辱罪嫌之意，有當日
    訊問筆錄一份在卷可參（參見偵卷第四頁至第六頁），並經
    本院當庭勘驗該次訊問之錄音光碟屬實（參見本院卷第五八
    頁），是告訴人並未就被告於九十六年二月一日公然侮辱部
    分犯行提出告訴，從而，本案有關被告所涉公然侮辱罪部分
    之訴追條件仍未具備，無從訴追。惟此部分如成立犯罪，與
    前開論罪科刑部分，具有裁判上一罪關係，爰不另為不受理
    判決之諭知。
據上論斷，應依刑事訴訟法第二百九十九條第一項前段，家庭暴
力防治法第六十一條第一款、第四款，刑法第十一條前段、第四
十一條第一項前段，中華民國九十六年罪犯減刑條例第二條第一
項第三款、第七條，判決如主文。
中　　華　　民　　國　　96　　年　　11　　月　　1 　　日
                  刑事第七庭  法  官  卓穎毓
以上正本證明與原本無異。
如不服本判決，應於判決送達後十日內，向本院提出上訴狀。
                              書記官  秦建華
中　　華　　民　　國　　96　　年　　11　　月　　1 　　日
附錄所犯法條：
家庭暴力防治法第61條
違反法院依第14條第1項、第16條第3項所為之下列裁定者，為本
法所稱違反保護令罪，處3年以下有期徒刑、拘役或科或併科新
臺幣10萬元以下罰金：
一、禁止實施家庭暴力。
二、禁止騷擾、接觸、跟蹤、通話、通信或其他非必要之聯絡行
    為。
三、遷出住居所。
四、遠離住居所、工作場所、學校或其他特定場所。
五、完成加害人處遇計畫。
